【裁判字號】    96,上易,2695
【裁判日期】    970430
【裁判案由】    妨害名譽
【裁判全文】
臺灣高等法院刑事判決                96年度上易字第2695號
上  訴  人  臺灣士林地方法院檢察署檢察官
上  訴  人
即  被  告  戊○○
                      號
上列上訴人因被告加重誹謗案件，不服臺灣士林地方法院95年度
易字第988號，中華民國96年9月26日第一審判決（起訴案號：臺
灣士林地方法院檢察署94年度偵字第12274號），提起上訴，本
院判決如下：
    主  文
上訴駁回。
    事  實
一、緣乙○○於美國就學期間並未擔任職業學生或校園特務工作
    ，戊○○卻本於欠缺合理根據之主觀臆測，撰文而為「走過
    臺灣五十年」一書，於該書第259頁至第260頁、第262頁，
    第十三章「校園特務」部分，寫道：「自紐約州大轉來的乙○○（臺大農經系畢業，後來紐約州大學弟甲○○告訴我，
    杜是職業學生，因為打人家小報告，竟然該小報告（信）被
    退回來，為被打小報告的人所截獲，要揍他，所以他才轉學
    。劉榮超老師也曾對我提起杜的行為有問題）」、「為了縮
    小打擊面，我針對乙○○一人，在寒假期間密集溝通，抨擊
    其作為的不當。我批評他們這幾個人都是職業學生、校園特
    務，作惡多端，令人生厭」等文字傳述足以貶損乙○○人格
    、名譽之不實事項，並意圖散布於眾，於民國（下同）92年
    12月間出版「走過臺灣五十年」一書，印行5,079本，或供
    販售發行，或充當其於彰化地區競選立法委員之文宣贈書。
    嗣曾明煙於94年3月間，自臺灣大學經濟系之林建甫教授知
    悉上揭書籍之內容後，轉知乙○○，乙○○深覺名譽受損，
    始於94年8月22日具狀提出告訴，而偵悉上情。
二、案經乙○○告訴及臺北市政府警察局南港分局報告臺灣士林
    地方法院檢察署檢察官偵查起訴。
    理  由
壹、程序方面：
一、按被告以外之人於審判外之言詞或書面陳述，除法律有規定
    者外，不得作為證據；又被告以外之人於審判外之陳述，雖
    不符合同法第159條之1至第159條之4之規定，但經當事人於
    審判程序同意作為證據，法院審酌該言詞陳述或書面陳述作
    成時之情況，認為適當者，亦得為證據。當事人、代理人或
    辯護人於法院調查證據時，知有第159條第1項不得為證據之
    情形，而未於言詞辯論終結前聲明異議者，視為有前項之同
    意，刑事訴訟法第159條第1項、第159條之5分別定有明文。
    本判決下列所引用被告以外之人即告訴人乙○○於審判外之
    陳述，雖均屬傳聞證據，惟當事人於本院準備程序及審判期
    日中均已表示無意見而不予爭執，且迄至言詞辯論終結前亦
    未再聲明異議，揆諸前開規定，認前揭證據資料均有證據能
    力。
二、次按刑法第309條至第313條之妨害名譽及信用罪，須告訴乃
    論，刑法第314條明文規定。又告訴乃論之罪，其告訴應自
    得為告訴之人知悉犯人之時起，於6個月內為之，刑事訴訟
    法第237條第1項明文定之。另按刑法第310條第2項之加重誹
    謗罪為即成犯，於散布行為完成時犯罪即屬成立，所散布之
    文字圖畫繼續存在，乃狀態之繼續，並非行為之繼續（最高
    法院90年度台非字第300號裁判意旨參照）。查，本件被告
    戊○○被訴之刑法第310條第2項之加重誹謗罪，依上開說明
    ，為即成犯，屬告訴乃論案件，被告於92年12月出版「走過
    臺灣五十年」一書（見原審卷第44頁），而告訴人乙○○遲
    於94年8月22日始提出本件告訴（見第12274號偵查卷第2頁
    ），惟告訴人乙○○係於94年3月間，經友人曾明煙轉知後
    始悉本案事實及犯罪人，業據告訴人乙○○、證人曾明煙證
    述在卷（見第12274號偵查卷第26、33、34頁），並參以被
    告陳稱該本「走過臺灣五十年」一書約僅發行5,079本，大
    部分在彰化地區等語，亦有請款單、圖書銷售期報表各1紙
    附卷可稽（見第12274號偵查卷第34頁、原審卷第32、33頁
    ），則告訴人乙○○所證其在未受證人曾明煙告知以前，並
    不知悉該書內容，當非無憑。是告訴人乙○○告訴之時點，
    仍在知悉犯人及犯罪事實之6個月以內，其告訴當屬合法。
貳、認定被告犯行所憑之證據及本院之判斷：
一、按刑法第310條第1項規定，意圖散布於眾，而指摘或傳述足
    以毀損他人名譽之事者，為誹謗罪，同條第2項規定，散布
    文字、圖畫犯前項之罪，處2年以下有期徒刑，拘役或1,000
    元以下罰金，是由上開條文規定可知，加重誹謗罪之客觀不
    法構成要件為「以散布文字、圖畫之方式指摘或傳述足以毀
    損他人名譽之事」，主觀不法構成要件則為「誹謗故意（對
    於所指摘或傳述之事足以毀損他人名譽有所認識猶決意為之
    ）」及「散布於眾之不法意圖」，凡有上開行為及主觀之犯
    意，即已該當於刑法第310條第2項、第1項之犯罪構成要件
    ；然相對於個人名譽之保障，個人依其自由意志，將心中之
    確信以言語或其他形式表現於外之所謂「表見自由（包括言
    論、講學、著作、出版、傳播、討論、評論自由在內）」，
    同為憲法、法律所應保障之基本權利，國家應給予最大限度
    之維護，俾其實現自我、溝通意見、追求真理及監督各種政
    治或社會活動之功能得以發揮，在表見自由與個人名譽之保
    障出現利益衝突時，法律不可一昧為保障個人名譽而犧牲表
    見自由，亦不可一昧為保障表見自由而犧牲個人名譽之保障
    ，此際必須依比例原則權衡二個法益，劃定表見自由與個人
    名譽保障之適當界限，此即憲法第23條規定之旨，且在行使
    表見自由而侵害個人名譽，因而需討論是否適用刑罰予以處
    罰時，基於刑罰之謙抑性、最後手段性，更應避免過度侵害
    表見自由之情形出現。基此之故，刑法第310條第3項另規定
    ：「對於所誹謗之事，能證明為真實者，不罰。但涉於私德
    而與公共利益無關者，不在此限。」，亦即非涉於私德、與
    公共利益有關之事，倘能證明其為真實者，即阻卻前開加重
    誹謗罪構成要件之違法性；再者，對於所誹謗之事，客觀上
    雖不能證明其為真實，然行為人主觀上對於所誹謗之事並非
    真實一事欠缺故意時，仍屬欠缺阻卻違法事由主觀上之認知
    ，而阻卻故意，是刑法第311條第3款另規定：以善意發表言
    論，對於可受公評之事，而為適當之評論者，不罰。究竟行
    為人主觀上對於所誹謗之事並非真實一事有無故意，亦即行
    為人主觀上是否具有惡意，不能片面由行為人或被誹謗人之
    立場觀察，且因意念係存於個人心中，並非審判者所能探知
    ，故僅能觀察行為人係本於何種依據而以散布文字之方式指
    摘或傳述足以毀損他人名譽之事，此即司法院大法官議決之
    釋字第509號解釋所謂「行為人雖不能證明言論內容為真實
    ，但依其所提證據資料，認為行為人有相當理由確信其為真
    實者，即不能以誹謗罪之刑責相繩」之意旨，亦與美國在憲
    法言論自由上所發展出之「真正惡意原則（actual malice
    ）」中所指「明知為不實之確定故意或出諸不論真實與否之
    未必故意，始得追究行為人之責任，行為人是否依其能力所
    及，已踐行合理之查證（但不以與事實相符為必要），可作
    為行為人是否基於善意發表言論之判斷基準」相當，是行為
    人雖不能證明其以文字或圖畫所指摘或傳述、足以毀損他人
    之事為真實，然倘所指摘或傳述者，為與公共利益有關之事
    ，且依行為人之能力及查證過程，認行為人有相當理由確信
    其所指摘傳述之事為真實者，則不能繩行為人以加重誹謗罪
    責。
二、訊據被告就其在「走過臺灣五十年」一書中，為文著述稱：
    「自紐約州大轉來的乙○○（臺大農經系畢業，後來紐約州
    大學弟甲○○告訴我，杜是職業學生，因為打人家小報告，
    竟然該小報告（信）被退回來，為被打小報告的人所截獲，
    要揍他，所以他才轉學。劉榮超老師也曾對我提起杜的行為
    有問題）」、「為了縮小打擊面，我針對乙○○一人，在寒
    假期間密集溝通，抨擊其作為的不當。我批評他們這幾個人
    都是職業學生、校園特務，作惡多端，令人生厭」等語固不
    諱言，然矢口否認有何誹謗犯行，辯稱：是甲○○告訴伊這
    些話，伊僅就主觀上所知之歷史事實為文著述，希望後人看
    到此書，不論屬於何種族群，均能相互尊重；伊純粹係基於
    學術工作者、哲學家之立場寫下對於過去及未來的期望云云
    。惟經查：
（一）被告坦承其著述「走過臺灣五十年」一書，在該書第259
      至260頁、第262頁，著述上揭文字，有該書相關頁數影本
      在卷可按；該書復經前衛出版社於92年12月出版，流通販
      售，亦有販售通路網頁影本1紙在卷可佐，被告客觀上確
      有散佈上開內容文字事實，足堪認定。
（二）「職業學生」、「校園特務」，係指戒嚴時期在校園中以
      學生身分為掩護，實質上卻以調查教師、學生之政治傾向
      、及「打小報告」為務，而為特定政黨（中國國民黨）或
      政治取向服務，所為戕害言論、學術自由甚深，且與告訴
      人乙○○戮力強化之學者形象相反，客觀上確有貶損告訴
      人乙○○人格之意涵無疑。被告所著「走過臺灣五十年」
      一書，亦形容職業學生「作惡多端，令人生厭」，則被告
      主觀上顯亦認知「職業學生」一詞之貶抑性無訛。
（三）上開被告著述之書，指稱告訴人乙○○係「職業學生」、
      「校園特務」一節，依卷存證據，並不能證明被告所述係
      屬真實，則本件應予審究之重點，即在於依被告提出之證
      據資料，是否可認為其有相當理由確信所言為真實。被告
      係以：1.被告與告訴人乙○○曾共同在美國約翰霍浦金斯
      大學求學期間，被告與其在台妻子自73年10月底，迄74年
      3、4月間，均無法互相收到對方之來信，嗣始知悉其先前
      與妻子通信均遭不詳之人士無端扣留；2.被告曾於聊天過
      程中，向告訴人乙○○提及其與妻子來往信件無端遭扣留
      之事，詎告訴人乙○○向其稱：「只有你一人是臺灣人，
      且娶臺灣太太」等語；3.告訴人乙○○於國立臺灣大學求
      學時，曾是國民黨極右覺民學會幹部；4. 伊與告訴人乙○○同在美國約翰霍浦金斯大學求學時，嘗與告訴人乙○○鎮夜聊通宵，其議題為國內外敏感之政治問題；5.「中
      華民國政府潛伏證」及「交友日誌」之表格書類；6.證人
      甲○○在告訴人乙○○轉學至美國約翰霍浦金斯大學前，
      曾與告訴人乙○○同在美國紐約州立大學求學，證人甲○○曾於77年（西元1988年）間在臺灣於言談中向被告稱：
      「乙○○是職業學生，因為打人家小報告，竟然該小報告
      （信）被退回來，為被打小報告的人所截獲，要揍他，所
      以他才轉學」等語，為其主要論據。惟被告上開論據1.至
      5.，僅足證告訴人乙○○之政治立場與被告相左，以及被
      告在美留學期間，「職業學生」盛行，且被告可能因其言
      論或政治立場不見容於當局，而遭「職業學生」以不詳方
      式扣留信件，致無法與在臺親人聯繫，但顯然均不足以逕
      而推論告訴人係「職業學生」。而被告上開論據6.部分，
      業據證人甲○○於原審到庭證稱：伊於77年暑假時還不認
      識被告，伊沒有如被告所述，向被告講述乙○○在美國是
      職業學生，因為愛打小報告因此轉學；伊是在79年，因為
      被國科會選派至美國芝加哥大學進修，因此無法繼續在私
      立中國文化大學授課，當時是被告打電話說當時的臺大法
      學院院長請被告幫伊上課，那時是被告第1次打電話給伊
      ，兩人才有聯絡；伊也不記得當時曾聽聞乙○○是職業學
      生的傳聞等語（見原審卷第110至112頁）。證人甲○○於
      本院審理時亦到庭結證稱：渠不知道在紐約州大期間有大
      家認為的職業學生，渠在紐約州大七年根本沒有看過被告
      。其未曾聽聞告訴人說在海外好好為國民黨出力做，將來
      回台灣可以做大官類似的話等語（見本院96年12月27日審
      判筆錄第3至5頁）；證人丙○○於本院審理時亦到庭結證
      稱：渠不知道告訴人係否覺民學會之幹部，渠亦不知道告
      訴人係國民黨派亞洲理工學院之學生，渠與告訴人僅係紐
      約州大同校，並不熟識，沒有直接證據證明紐約州大有職
      業學生，未曾聽聞告訴人說在海外好好為國民黨出力做，
      將來回台灣可以做大官類似的話，僅聽被告說告訴人曾經
      打人家小報告等語（見本院96年12月27日審判筆錄第6至7
      頁）；證人丁○○本院審理時亦到庭結證稱：「渠無從判
      斷告訴人有沒有可能在協助打小報告的職業學生做查察工
      作，美國求學前間僅曾聽被告說告訴人是職業學生，專門
      蒐集同學資料向上報告，除被告之外沒有聽其他人說」（
      見本院97年4月10日審判筆錄第7頁）。另，被告自陳當時
      伊因此事之後，為避免被孤立，遂起意參與約翰霍浦金斯
      大學內國民黨學生社團，但發現乙○○並未參與國民黨校
      園小組活動等語（見原審卷第116至117頁），則被告亦非
      全無查證之管道，只是在查證之後，雖無合理根據可證實
      其主觀上所認「乙○○」係職業學生之想法，仍以「沒有
      參與小組，才是重要份子」自解，足證被告上開各項論據
      ，均係欠缺合理根據之主觀臆測，難認被告有相當理由確
      信其為真實。
（四）被告雖辯稱其所為係為促進「轉型正義」云云，然「轉型
      正義」僅能以高度之道德及法治為據，始能獲致堅實之存
      立基礎。被告以欠缺合理根據之主觀臆測瓜代真相，顯於
      正義之實現無所助益，亦與初衷有違，於法自不得以此據
      為被告有利之認定。
（五）綜上所述，被告上開所辯，並無可採。本案事證明確，被
      告加重誹謗犯行堪予認定，應依法論科。
參、論罪科刑：
一、查被告行為後，刑法於94年2月2日修正公布，於95年7月1日
    施行。按行為後法律有變更者，適用行為時之法律，但行為
    後之法律有利於行為人者，適用最有利於行為人之法律，現
    行刑法第2條第1項訂有明文。茲就本案有關之新舊法比較如
    下：
（一）罰金刑部分，刑法分則編各罪所定罰金刑之貨幣單位原為
      銀元，修正前刑法第33條第5款規定「罰金：1元（銀元）
      以上。」，而依罰金罰鍰提高標準條例規定，就72年6月
      26日前修正之刑法部分條文罰金數額提高2至10倍，其後
      修正者則不提高倍數，並依現行法規所定貨幣單位折算新
      臺幣條例規定，以銀元1元折算新臺幣3元；修正後刑法第
      33條第5款規定「罰金：新臺幣1,000元以上，以百元計算
      之」，刑法第33條第5款所定罰金貨幣單位經修正為新臺
      幣後，刑法分則各罪所定罰金刑之貨幣單位亦應配合修正
      為新臺幣，為使刑法分則編各罪所定罰金之最高數額與刑
      法修正前趨於一致，乃增訂刑法施行法第1條之1「中華民
      國94年1月7日刑法修正施行後，刑法分則編所定罰金之貨
      幣單位為新臺幣。94年1月7日刑法修正時，刑法分則編未
      修正之條文定有罰金者，自94年1月7日刑法修正施行後，
      就其所定數額提高為30倍。但72年6月26日至94年1月7日
      新增或修正之條文，就其所定數額提高為3倍」。從而，
      刑法分則編各罪所定罰金刑之最高數額，於上開規定修正
      後並無不同，惟修正後刑法第33條第5款所定罰金刑最低
      數額，較之修正前提高，自以修正前刑法第33條第5款規
      定較有利於被告，自應適用修正前刑法規定論處。另修正
      刑法係自95年7月1日起施行，在此之前，刑法分則編有關
      罰金刑之貨幣單位係銀元；且依刑法分則編應處罰金者，
      應適用罰金罰鍰提高標準條例第1條之規定；亦即應按各
      該具體條文制定或修正之時間先後，定其提高之倍數。惟
      被告行為後，刑法施行法增訂第1條之1，於95年6月14 日
      經總統公布，並自同年7月1日起施行；該條規定：「中華
      民國94年1月7日刑法修正施行後，刑法分則編所定罰金之
      貨幣單位為新臺幣。94年1月7日刑法修正時，刑法分則編
      未修正之條文定有罰金者，自94年1月7日刑法修正施行後
      ，就其所定數額提高為30倍。但72年6月26日至94年1月7
      日新增或修正之條文，就其所定數額提高為3倍」。亦即
      自95年7月1日起，刑法分則編所定罰金之貨幣單位，由原
      來之銀元改為新臺幣；且94年1月7日刑法修正時，刑法分
      則編未修正之條文定有罰金者，自95年7月1日起，有關罰
      金之數額提高為30倍。刑法第310條第2項之罪自24年7月1
      日施行後即未再修正，依增訂刑法施行法第1條之1之規定
      ，其罰金以新臺幣為單位，數額應提高30倍。此與增訂前
      之罰金以銀元為單位，且適用罰金罰鍰提高標準條例第1
      條前段之結果應提高10倍，而新臺幣與銀元之比例為1：3
      ，換算結果亦為30倍者，並無不同。亦即增訂刑法施行法
      第1條之1之意旨，僅在使刑法規範之罰金刑之貨幣單位，
      一律改為新臺幣，並使增訂前後有關罰金刑提高之倍數一
      致，對被告而言，並無有利、不利之比較適用之問題，且
      此增訂之規定應屬罰金罰鍰提高標準條例第1條但書之情
      形，當無同條前段規定之適用，自應逕行適用刑法施行法
      第1條之1之規定。
（二）修正前刑法第41條第1項前段規定：「犯最重本刑為5年以
      下有期徒刑以下之刑之罪，而受6個月以下有期徒刑或拘
      役之宣告，因身體、教育、職業、家庭之關係或其他正當
      事由，執行顯有困難者，得以1元以上3元以下折算1日，
      易科罰金。」，而被告行為時之易科罰金折算標準，依95
      年7月1日修正條文施行前罰金罰鍰提高標準條例第2條前
      段之規定（該條業經總統於95年5月17 日公布刪除，並自
      95年7月1日失效），就其原定數額提高為10 0倍折算1日
      ，則被告行為時之易科罰金折算標準，應以銀元100元至
      300元折算1日，經折算為新臺幣後，係以新臺幣300元至
      900元折算為1日；惟修正後之刑法第41 條第1項前段則規
      定：「犯最重本刑為5年以下有期徒刑以下之刑之罪，而
      受6個月以下有期徒刑或拘役之宣告者，得以新臺幣1,000
      元、2,000元或3,000元折算1日，易科罰金。」比較修正
      前後之易科罰金折算標準，以95年7月1日修正公布施行前
      之規定，較有利於被告，則應依刑法第2條第1項前段，適
      用修正前刑法第41條第1項前段規定，定其折算標準。
二、核被告所為係犯刑法第310條第2項之加重誹謗罪。原審以被
    告事證明確，因之適用犯刑法第310條第2項之罪，並審酌被
    告前未曾有犯罪科刑之前科紀錄，素行良好，受優良之高等
    教育，返國後旋回到中央研究院任職，學術能力確獲肯定，
    然著作「走過臺灣五十年」一書時，卻未能客觀平允而為合
    理之查證，致觸刑章，對告訴人乙○○名譽所造成之影響並
    非輕微；被告雖於偵查中曾去函告訴人乙○○表示歉意暨私
    下和解之意，並表明將於籌集資金修正再版時，除去相關文
    字，惟因告訴人認被告並非無資力之人，亦非真誠道歉，致
    未接受，以及被告犯罪之動機、目的及手段等一切情狀，量
    處拘役40日，如易科罰金，以銀元300元即新臺幣900元折算
    1日，並依中華民國96年罪犯減刑條例之規定，減其刑二分
    之一。核其認事用法均無違誤，量刑亦稱妥適。檢察官上訴
    意旨以原審量刑過輕云云，被告上訴意旨仍執陳詞否認犯罪
    云云，均無可採，其等執上開上訴理由，任意指摘原判決不
    當，求予撤銷改判，均為無理由，均應予駁回。
肆、據上論結，應依刑事訴訟法第368條，判決如主文。
本案經檢察官游明仁到庭執行職務。
中    華    民    國    97    年    4    月     30    日
                  刑事庭第二十庭審判長法  官  楊貴雄
                                      法  官  林立華
                                      法  官  林銓正
以上正本證明與原本無異。
不得上訴。
                                      書記官  陳玲憶
中    華    民    國    97    年    5     月    2     日
附錄：本案論罪科刑法條全文
中華民國刑法第310條
（誹謗罪）
意圖散布於眾，而指摘或傳述足以毀損他人名譽之事者，為誹謗
罪，處1年以下有期徒刑、拘役或5百元以下罰金。
散布文字、圖畫犯前項之罪者，處2年以下有期徒刑、拘役或1千
元以下罰金。
對於所誹謗之事，能證明其為真實者，不罰。但涉於私德而與公
共利益無關者，不在此限。


司法院資訊處製作；財團法人民間司法改革基金會備份。
